【裁判字號】    98,訴,166
【裁判日期】    980624
【裁判案由】    有關建築事務
【裁判全文】
高雄高等行政法院判決
                                 98年度訴字第166號
                              .
原      告  源富鑫建築有限公司
代  表  人  甲○○
被      告  高雄市政府
代  表  人  乙  ○  ○○
訴訟代理人  丙○○
            丁○○
            戊○○
上列當事人間有關建築事務事件，原告不服內政部中華民國98年
2月27日臺內訴字第0970175134號訴願決定，提起行政訴訟，本
院判決如下：
    主  文
原告之訴駁回。
訴訟費用由原告負擔。
    事實及理由
一、事實概要：緣原告於民國96年10月25日委託歐晉宏建築師事
    務所向被告申請坐落高雄市楠梓區○○○段3地號土地之店
    舖住宅新建工程都市設計審議，被告於同年月29日以高市府
    都三字第0960056061號函復歐晉宏建築師事務所並副知原告
    ，內容略以：「說明：‧‧‧二、本區依高雄市楠梓區（國
    立高雄大學鄰近地區）細部計畫並配合變更主要計畫地區都
    市設計規範規定須退縮4米，本案請修正後再行提送報告書
    。」等語。原告不服，提起訴願，經內政部以97年7月4日臺
    內訴字第0970088641號訴願決定，以原處分未盡說明理由及
    法令依據之義務，而將原處分撤銷，並命被告於2個月內另
    為適法之處分。被告遂據以重為處分，依據高雄市都市設計
    審議作業程序簡化規定第3點規定，以原告之申請因圖說不
    符規定予以退件，且於處分中詳述理由及法令依據。原告猶
    未甘服，提起訴願，遭決定駁回，遂提起本件行政訴訟。
二、本件原告主張：
（一）本件申請建築標的即高雄市楠梓區○○○段3地號土地，
      其北側所鄰接之同段2-1地號土地，確為8公尺原有既成巷
      道，在本區區徵收前，即與高雄縣明德路連接通行
      迄今，且明德路兩旁有國軍營區駐紮和眷村居民進出通行
      ，一直未變動，此有都市計畫航測地形圖、區段徵收前之
      土地登記簿謄本（徵收前為高雄市○○區○○段1小段5地
      號土地）及地籍圖可資佐證。又系爭藍田東段2-1地號土
      地並非在本區區段徵收期間所新開闢或增設之巷道，且於
      原告申請建築時，亦未公告實施變更為增設巷道之用地編
      定。是以系爭藍田東段2-1地號土地是原有既成巷道，此
      為地政事務所測量人員周知之事實，只是被告一直不依法
      承認罷了。再者，原告於96年10月25日提出申請時，所檢
      附之被告所屬都市發展局同年月23日高市都發開字第B094
      43號土地分區使用證明書，亦證明該系爭藍田東段2-1地
      號土地是第3種住宅區用地，而非增設之計畫道路。以往
      尚未公告為都市○○道路之原有既成道路，其證明書依例
      均註載為住宅區或商業區等。因此，被告所屬都市發展局
      所核發之土地使用分區證明書亦可證明系爭藍田東段2-1
      地號土地尚未公告變更為「增設巷道」，仍存在原有既成
      巷道之事實。
（二）本件被告雖主張系爭藍田東段2-1地號土地業經被告所屬
      地政處於92年5月23日以高市地政四字第092008429號公告
      「本市高雄大學鄰近地區區段徵收區第2次發給抵價地藍
      田東段1地號等375筆土地分配結果各項圖冊」在案（公告
      期間自92年5月26日至同年6月25日止）。惟被告於土地分
      配結果公告圖上並未有明確標註系爭藍田東段2-1地號土
      地被公告為「土地分配需要劃設之增設巷道」之舉。再者
      ，被告辯稱本件申請建築應依據其於93年2月19日以高市
      府都三字第0930009436號公告，並自同年3月1日起實施之
      「高雄市楠梓區（國立高雄大學鄰近地區）細部計畫並配
      合變更主要計畫地區都市設計規範」（下稱高雄市楠梓區
      （國立高雄大學鄰近地區）都市設計規範）中第4點有關
      開放空間設計規定，並依附圖一之圖例註解－「區段徵收
      增設之計畫道路退縮4公尺帶狀式開放空間」辦理。然原
      告委託訴外人歐晉宏建築師於96年10月25日提出申請時，
      核閱上開高雄市楠梓區（國立高雄大學鄰近地區）都市設
      計規範附圖一至四之圖說，均未有系爭藍田東段2-1地號
      土地明顯已劃入增設計畫巷道之標註。顯見系爭藍田東段
      2-1地號土地應為原有既成巷道，否則土地分區使用證明
      書及上開高雄市楠梓區（國立高雄大學鄰近地區）都市設
      計規範附圖一至四之圖說應會明確標註其為增設巷道。
（三）又本件原告曾請託民意代表，邀約被告所屬地政、都市發
      展、建管、法制等單位相關人員進行溝通。被告所屬法制
      單位人員陳稱：倘原告於96年10月25日提出申請在先，被
      告於96年10月27日始公告系爭藍田東段2-1地號土地變更
      為增設之計畫道路在後，應准予原告之申請；又倘可預見
      該土地日後會依法公告變更為增設巷道，則應在上開高雄
      市楠梓區（國立高雄大學鄰近地區）都市設計規範之附圖
      中，用虛線或顏色作出標註，以利民眾申請查核憑據，方
      不致造成民怨等語。況且，被告於93年2月19日發布高雄
      市楠梓區（國立高雄大學鄰近地區）都市設計規範後，被
      告所屬地政處方於93年9月7日以高市地政四字第09300143
      17號函請被告所屬都市發展局將系爭藍田東段2-1地號土
      地列入「變更高雄市楠梓區（國立高雄大學鄰近地區）細
      部計畫（通盤檢討）案」，辦理都市○○○○○道路用地
      ，嗣被告於96年10月26日以高市府都二字第0960557871號
      函公告該通盤檢討案計畫書圖，並自96年10月27日生效施
      行，足證該法制單位表示之意見無訛。由此可知，被告可
      預見系爭藍田東段2-1地號土地，日後有依法完成公告都
      市計畫變更之法定程序。倘若如此，被告是否應於高雄市
      楠梓區（國立高雄大學鄰近地區）都市設計規範之附圖中
      ，用虛線或顏色作出標註，並敘明一致，令人民查詢有所
      依據？如此始符合行政程序法第5條「行政行為之內容應
      明確」之規定，方不至於使人民遭受到無法預測之損害。
（四）又被告辯稱系爭藍田東段2-1地號土地，業經被告所屬地
      政處於92年5月23日以高市地政四字第092008429號公告「
      本市高雄大學鄰近地區區段徵收區第2次發給抵價地藍田
      東段1地號等375筆土地分配結果各項圖冊」在案，亦即依
      區段徵收實施辦法第31條規定，將土地分配結果完成公告
      程序，並於公告期滿時確定。倘既已公告確定，為何被告
      所屬地政處尚須於93年9月7日函請被告所屬都市發展局將
      系爭藍田東段2-1地號土地變更編定為計畫道路用地？其
      原因在於區段徵收實施辦法第15條第2項明文規定：「前
      項增設或加寬之道路，直轄市或縣（市）主管機關應於抵
      價地分配結果公告確定後，依法辦理都市計畫細部計畫變
      更或非都市土地分區或用地編定之變更。」（註：此係屬
      被告所屬都市發展局之權責）如此才算是完成法定程序而
      生效。本件原告於96年10月25日提出申請在先，被告於同
      年月27日公告生效在後，足證原告就藍田東段3地號土地
      提出建築申請時，系爭同段2-1地號土地仍具有原有既成
      巷道之法律地位效力。更何況在公告圖冊內並未有明確標
      註系爭同段2-1地號土地已變更為增設巷道之情事，前已
      敘明，此係因都市計畫之發布並非被告所屬地政處之權責
      。再者，系爭同段2-1地號土地原為國有土地，依平均地
      權條例施行細則第69條規定，在區段徵收範圍內之公有公
      共設施用地可無償撥用，即是撥付予被告管轄使用，不用
      參與分配，並維持原有既成巷道之原狀。
（五）又按本件被告於97年8月28日以高市府都三字第097004452
      9號函再次駁回原告所請，惟該函文說明二（二）亦確認9
      2年5月23日被告所屬地政處所公告之「高雄大學鄰近地區區徵收區第2次發給抵價地藍田東段1地號等375筆土地
      分配結果各項圖冊」，迄至96年10月26日被告方以高市府
      都二字第0960055781號公告發布實施，並自96年10月27日
      生效。被告復於該函文陳稱其為改善高雄市住宅區生活環
      境，提昇高雄市都市景觀，特針對新開發地區、大宗建築
      基地及高層建築實施免設騎樓退縮牆面線建築規定，並以
      88年12月15日88高市府工建字第39906號函發布實施在案
      ；惟前開88年12月15日函係規定住宅區之建築基地面臨8
      公尺以上道路者，要退縮4公尺建築，即指超過8公尺而言
      ，不包括8公尺在內，亦不包括原有既成巷道在內。且被
      告所屬工務局91年10月17日高市府工建字第0910051233號
      函說明二亦明定：「旨揭規定所稱之道路，不包括現有巷
      道；亦即面臨現有巷道申請建築者，無須依該規定退縮前
      院。」再按建築技術規則附表二之規定，亦可明確證明8
      公尺以上、以下之分界點疑義。此外，被告所屬工務局85
      年8月3日高市工務建字第22597號函，亦明確規定「面臨
      二面以上道路建築基地之前院、騎樓設置原則，免於二面
      同時退縮建築」。是以，本件原告申請於藍田東段3地號
      土地上建築，完全符合被告所訂定之法令規定。
（六）被告復引用其所屬工務局之意見，主張系爭藍田東段2-1
      地號土地，業經其所屬地政處92年5月23日高市地政四第0
      00000000號公告為「區段徵收增設巷道」，屬建築法第48
      條第1項所稱之「公告道路」，而非屬第2項所稱之「現有
      巷道」云云。惟按建築法第48條第1項所稱「公告道路」
      ，理應是依法有公告發布實施都市計畫權責主管機關所公
      告之都市○○道路而言，其定義應如都市計畫法高雄市施
      行細則第2條第3款所定，方屬正確。又原告請託民意代表
      邀集相關人員溝通時，亦曾請教被告所屬建管單位辦理指
      示（定）建築線人員，詢問本件建築線指示（定）證明是
      依據何種資料核發，該員陳稱係依據被告所屬地政處92年
      5月23日公告之資料核發。惟原告深不以為然，因為系爭
      藍田東段2-1地號土地既未在被告所屬地政處公告圖冊上
      明確標註為「增設巷道」，亦未依法完成法定程序公告都
      市計畫用地編定變更，其核發依據是否適法？有無錯誤？
      況且，建管單位核發各項建築執照，依法只得依據都市發
      展單位公告發布施行之各項都市計畫法令規定，而非依據
      地政處資料，此係因各個單位權責不同，而不得有所逾越
      。由此可見，被告指稱該建築線之指示（定）云云，確與
      事實不符有所矛盾，而非適法。
（七）從高雄市○○區○○段1小段5地號土地登記簿謄本之記載
      可知，該筆土地於39年土地總登記時，地目已登記為「道
      」，即符合被告76年3月13日高市工務建字第6968號函所
      附會議紀錄研討事項（一）決議第2點所示之要件，足證
      系爭藍田東段2-1地號土地確為現有既成巷道之事實。因
      此，被告應依其91年10月17日高市府工建字第0910051233
      號函：「面臨現有巷道申請建築者，無須退縮4公尺」之
      規定，作出核准原告申請之行政處分。又由藍田段1小段5
      地號土地地籍圖和都市計畫航測地形圖可知，該土地與系
      爭藍田東段2-1地號土地均在同一位置，因其和高雄縣明
      德路相通，從無變動過，原告願意負擔費用請法官現場勘
      查。另按被告所屬工務局所核發之建築線指示（定）證明
      更是於法無據，此係因歐晉宏建築師於96年10月19日就藍
      田東段3地號土地申請指示（定）建築線時，系爭同段2-1
      地號土地尚未具有「增設巷道」之法定地位，按前開系爭
      同段2-1地號土地係被告於96年10月26日公告「變更高雄
      市楠梓區（國立高雄大學鄰近地區）細部計畫通盤檢討案
      」後，始於同年月27日生效而成為「增設巷道」。故被告
      所屬工務局在建築線指示（定）證明上著以咖啡色之增設
      巷道名稱，於法不合，且被告亦未於現有既成巷道上釘定
      紅色指示建築線以示明確，是被告所屬工務局核發建築線
      指示（定）證明，有違行政程序法第5條「行政行為之內
      容應明確」之規定，依法應屬無效等情。並聲明求為判決
      （1）訴願決定及原處分均撤銷。（2）被告應作成准予核
      發原告在坐落高雄市楠梓區○○○段3地號建築店鋪住宅
      新建工程之建造執照處分。
三、被告則以：
（一）鑑於退縮建築為近年來政府積極推動的政策，內政部並於
      89年訂定各種土地使用分區退縮建築之基準，因此，被告
      為發展高雄大學鄰近地區成為優質大學城社區暨提昇整體
      環境品質，依據都市計畫法高雄市施行細則第32條、「高
      雄市楠梓區（國立高雄大學鄰近地區）細部計畫並配合變
      更主要計畫」計畫說明書第6章第3節都市設計管制要點第
      3點、高雄市都市設計審議委員會設置要點第3點之規定及
      高雄市都市設計審議委員會93年1月16日第80次會議決議
      （審議案第4案），於93年2月19日以高市府都三字第0930
      009436號公告高雄市楠梓區（國立高雄大學鄰近地區）都
      市設計規範，並自93年3月1日生效，其中訂有退縮建築留
      設帶狀式開放空間等相關規定，期確保都市人行空間及增
      進都市景觀之綠美化，創造和諧雋永之都市空間。
（二）依前開高雄市楠梓區（國立高雄大學鄰近地區）都市設計
      規範第3點規定：「開放空間系統：帶狀式開放空間主要
      分成寬度6公尺、5公尺及4公尺不同類型。詳如附圖一：
      帶狀式開放空間配置圖。」而附圖一以圖例方式載明：「
      區段徵收增設之計畫道路退縮4公尺帶狀式開放空間」，
      將區段徵收增設之計畫道路含括於沿街退縮4公尺帶狀式
      開放空間，自執行以來，業已核發楠梓區○○○段303地
      號店鋪住宅新建工程、藍田東段128、128-1～128-7地號
      等8筆住宅新建工程、藍田東段145、145-1、149地號等3
      筆住宅新建工程及藍田東段149-2、149-3、149-4地號等3
      筆住宅新建工程等多筆審議許可案件在案。
（三）本件系爭藍田東段2-1地號土地，係被告所屬地政處辦理
      高雄大學鄰近地區區段徵收增設巷道土地，並於92年5月2
      3日以高市地政四字第092008429號公告「本市高雄大學鄰
      近地區區段徵收區第2次發給抵價地藍田東段1地號等375
      筆土地分配結果各項圖冊」在案，公告期間自92年5月26
      日至同年6月25日止。依其分配結果公告圖雖未標註「土
      地分配需要劃設之增設巷道」，惟分配結果確已完成道路
      劃設，並依區段徵收實施辦法第31條規定完成公告程序，
      其分配結果即於公告期滿時確定。嗣後，被告所屬地政處
      以93年9月7日高市地政四字第0930014317號函請被告所屬
      都市發展局納入「變更高雄市楠梓區（國立高雄大學鄰近
      地區）細部計畫（通盤檢討）案」，辦理都市○○○○○
      道路用地（共計有19處增設巷道），被告乃依區段徵收實
      施辦法第7條及都市計畫法第26條規定，於通盤檢討時辦
      理變更。該通盤檢討案於96年10月26日經被告以高市府都
      二字第0960055781號公告發布實施，並自96年10月27日生
      效，而有關本次通盤檢討變更位置如公告附圖7-2-1所示
      。易言之，本件系爭藍田東段2-1地號土地所在都市計畫
      地區，係被告為配合國立高雄大學之設立，依土地徵收條
      例第4條規定以區段徵收方式實施開發建設地區，被告所
      屬地政處乃依區段徵收實施辦法第15條第1項「區段徵收
      區內都市○○○○○街廓或道路無法符合抵價地分配需要
      者，得在不妨礙原都市計畫或土地使用計畫規劃及道路系
      統之原則下，增設或加寬為10公尺以下道路」之規定，共
      計增設19處巷道。而系爭楠梓區○○○段2-1地號土地即
      為前開公告附圖7-2-1中編號變更案1-5道路用地，東起高
      雄縣市邊界（連接明德路），西迄藍昌路邊界，總長約50
      公尺，故原告96年申請建築基地鄰接為藍田東段2-1地號
      區段徵收增設巷道，並非藍田段1小段5地號土地，此有高
      雄大學鄰近地區區段徵收前藍田段1小段5地號土地之地籍
      圖、照片、土地登記簿謄本、區段徵收後藍田東段2-1地
      號土地登記簿謄本、區段徵收前後地籍套繪成果圖等資料
      可稽。
（四）又被告所屬工務局為辦理原告申請建築標的楠梓區○○○
      段3地號土地指示（定）建築線乙案，曾就基地北側（即
      系爭同段2-1地號土地）是否屬重劃增設道路，於96年9月
      7日簽會被告所屬地政處表示意見如下：「查楠梓區○○
      ○段2-1地號為本處辦理高雄大學鄰近地區區段徵收增設
      巷道土地，該增設巷道案業依區段徵收實施辦法第15條規
      定提請都市發展局列入『變更高雄市楠梓區（國立高雄大
      學鄰近地區）細部計畫（通盤檢討）案』辦理都市○○○
      ○○道路用地，現正由市都委會審議中。」案經被告所屬
      工務局以96年10月22日高市工務建字第096F001027號函完
      成指示（定）建築線之審查，依其核發之建築線指示（定
      ）申請書圖，於備考欄中已有載明「基地北側臨接8公尺
      寬重劃增設道路」在案。
（五）另原告指稱系爭藍田東段2-1地號土地法定名稱之疑義，
      經被告所屬地政處及工務局查復說明如下：1.地政處意見
      ：（1）高雄市楠梓區○○○段2-1地號土地係屬高雄大學
      鄰近地區區段徵收之增設巷道土地，並完成設施排水溝，
      該增設巷道業依區段徵收實施辦法第15條規定提請都市發
      展局列入「變更高雄市楠梓區（國立高雄大學鄰近地區）
      細部計畫通盤檢討案」辦理都市○○○○○道路用地，且
      該都市計畫變更業經被告於96年10月26日以高市府都二字
      第096055781號公告發布實施。（2）另原位置之區段徵收
      前藍田段1小段5地號國有土地（與系爭藍田東段2-1地號
      土地不盡相同）部分雖屬俗稱之既成巷道，惟南側無排水
      溝且寬度不一，且尚非都市○○道路等公共設施用地，故
      依平均地權條例施行細則第69條規定係以有償撥用統籌處
      理，經重新規劃整理設施為寬度8公尺之增設巷道，即藍
      田東段2-1地號，並於93年間完成登記；原告謂之無償撥
      用，並維持原有既成巷道之原狀等語，顯有誤解。2.工務
      局意見：（1）高雄市楠梓區○○○段2-1地號土地，依被
      告所屬地政處會辦意見，係屬區段徵收增設巷道。（2）
      按建築法第48條規定：「直轄市、縣（市）（局）主管建
      築機關，應指定已經公告道路之境界線為建築線。但都市
      細部計畫規定須退縮建築時，從其規定。前項以外之現有
      巷道，直轄市、縣（市）（局）主管建築機關，認有必要
      時得另定建築線；其辦法於建築管理規則中定之。」是以
      高雄市楠梓區○○○段2-1地號土地，屬上開法規所稱之
      公告道路。
（六）按「本法適用地區如左：一、實施都市計畫地區。二、實
      施區域計畫地區。三、經內政部指定地區。」「直轄市、
      縣（市）（局）主管建築機關，應指定已經公告道路之境
      界線為建築線。但都市細部計畫規定須退縮建築時，從其
      規定。前項以外之現有巷道，直轄市、縣（市）（局）主
      管建築機關，認有必要時得另定建築線；其辦法於建築管
      理規則中定之。」建築法第3條第1項及第48條分別定有明
      文。由建築法適用範圍，該法第48條所稱「已經公告道路
      」，其公告法源應不侷限於都市計畫法。又按市地重劃實
      施辦法第28條第1項、第2項及區段徵收實施辦法第15條均
      係為符合土地分配之需要而增設巷道之規定；復依市地重
      劃實施辦法第28條第3項前段規定：「重劃前供公共通行
      之既成巷道或私設巷道應予保留者，視為增設巷道，並依
      前2項規定辦理。」由此可知，該等增設巷道已非屬私設
      巷道，其兩側土地於申請建築時，應比照都市○○道路核
      發建築執照，以維人民權益；且除應儘速依法定程序辦理
      都市計畫變更外，在都市計畫變更未完成法定程序前，仍
      應依該都市計畫書規定退縮建築，此有內政部71年7月23
      日臺內地字第92727號函及85年1月8日臺內營字第8408308
      號函釋有關重劃區○○設巷道）申請建築線指示及申請建
      築時之適用規定資為佐證。
（七）另原告主張區段徵收前之藍田段1小段5地號土地為既成巷
      道（目前建築法及相關規定並無既成巷道乙詞，於建築法
      範疇，應為第48條第2項所稱之現有巷道）乙節，惟前開
      土地於納入區段徵收範圍前，尚無認定現有巷道及指定該
      現有巷道建築線之資料。次按被告所屬工務局96年10月22
      日高市工務建字第096F001027號函意旨，係指定該增設巷
      道邊界線為建築線，則基地申請建築時，乃以該增設巷道
      為出入道路。
（八）綜上所述，本件原告於96年10月25日提出都市設計審議申
      請，按申請當時之高雄市楠梓區（國立高雄大學鄰近地區
      ）都市設計規範附圖一所示，系爭藍田東段2-1地號土地
      係位於區段徵收增設之計畫道路，須退縮4公尺帶狀式開
      放空間。從而，原告自應符合前開都市設計規範為建築設
      計須退縮4公尺之規定，則被告以97年8月28日高市府都三
      字第0970044529號函請原告修正圖說之處分洵屬有據，原
      告所訴顯無理由等語，資為抗辯。並聲明求為判決駁回原
      告之訴。
四、兩造之爭點為原告向被告申請在坐落高雄市楠梓區○○○段
    3地號土地新建店舖住宅工程，該建築基地北側面臨同段2-1
    地號土地究為現有巷道或增設巷道，原告在上開土地建築房
    屋其建築設計應否退縮4公尺帶狀式開放空間。經查：
(一)按「區段徵收區內都市○○○○○街廓或道路無法符合抵價
    地分配需要者，得在不妨礙原都市計畫或土地使用計畫規劃
    及道路系統之原則下，增設或加寬為10公尺以下道路。前項
    增設或加寬之道路，直轄市或縣（市）主管機關應於抵價地
    分配結果公告確定後，依法辦理都市計畫細部計畫變更或非
    都市土地分區或用地編定之變更。」「直轄市、縣（市)(局
    ）主管建築機關，應指定已經公告道路之境界線為建築線。
    但都市細部計畫規定須退縮建築時，從其規定。」「帶狀式
    開放空間主要分成寬度6公尺、5公尺及4公尺不同類型。詳
    如附圖一：帶狀式開放空間配置圖。」「帶狀式開放空間（
    參考附圖一：帶狀式開放空間配置圖）之設計規定如下：鄰
    後勁溪30米1-4道路側之建築基地．．．退縮建築距離6公尺
    ，商業區道路兩側基地退縮建築距離5公尺，其他範圍道路
    兩側基地退縮建築距離4公尺．．．。」區段徵收實施辦法
    第15條、建築法第48條第1項及高雄市楠梓區（國立高雄大
    學鄰近地區）都市設計規範第3點第1項、第4點第1款分別定
    有明文。
(二)查，坐落高雄市楠梓區○○○段2-1地號土地，係被告所屬
    地政處於辦理高雄大學鄰近地區區段徵收時所增設之道路用
    地，並經該處於92年5月23日以高市地政四字第092008429號
    公告該地區區段徵收土地分配結果各項圖冊在案，該公告成
    果已因公告期滿無人異議而告確定乙節，業據被告陳明在卷
    ，復有上開公告及所附分配結果公告圖影本附卷可稽。由上
    開公告圖觀之，因藍田東段2-1地號土地上並無劃斜線，可
    見該土地並非分配給原區段徵收範圍內之土地所有權人之抵
    價地，且被告所屬地政處於93年9月7日辦理高雄大學鄰近地
    區區段徵收時已將其在住宅區區廓劃設之19處增設
    巷道，標示在上開公告圖上，並函請被告所屬都市發展局變
    更此部分住宅區及商業區○地○道路用地，其中藍田東段2-
    1地號土地乃屬因土地分配需要而劃設之增設道路乙節，亦
    有被告所屬地政處93年9月7日高市地政四字第0930014317號
    函及所附分配結果公告圖附卷足稽。足認藍田東段2-1地號
    土地，於被告所屬地政處辦理高雄大學鄰近地區區段徵收時
    ，已經被劃設為增設道路。原告主張上開分配結果公告圖，
    並未明確標註藍田東段2-1地號土地為「土地分配需要劃設
    之增設巷道」，顯見該土地應為既成巷道，而非增設道路云
    云。然查，被告所屬地政處辦理高雄大學鄰近地區區段徵收
    ，於住宅區區廓劃設之19處增設巷道，在上開分配
    結果公告圖上雖未特別以文字加以註明，然由各該增設巷道
    之土地形狀為長條形，寬度一致，與原都市計畫範圍內之計
    畫道路形狀，並無不同，且各該增設巷道之土地上均未劃斜
    線，足見各該土地均非分配給原區段徵收範圍內之土地所有
    權人之抵價地，故由上開分配結果公告圖所示，已足以辨別
    各該土地為被告所屬地政處所劃設之19處增設巷道。嗣後該
    地政處函請被告所屬都市發展局變更此部分住宅區及商業區
    ○地○道路用地，已有標示上開增設巷道之位置，益證藍田
    東段2-1地號土地確屬因土地分配需要而劃設之增設巷道，
    縱使該土地在區段徵收前係作現有道路（既成巷道）使用，
    因區段徵收後已經主管機關劃設為增設巷道，該土地已非屬
    現有道路之性質。原告若對區段徵收所增設之巷道位置，因
    公告圖未特別以文字加以註明，而對其建築基地所鄰道路究
    為增設巷道或現有道路有疑問時，亦可向主管機關查詢得知
    。然不能因區段徵收所增設之道路，在分配結果公告圖上未
    特別以文字加以註明，即謂藍田東段2-1地號土地為現有道
    路，而非增設巷道。
(三)再按前揭區段徵收實施辦法第15條第1項規定，區段徵收區
    內都市○○○○○街廓或道路無法符合抵價地分配需要者，
    得在不妨礙原都市計畫或土地使用計畫規劃及道路系統之原
    則下，增設或加寬為10公尺以下道路。則由上開規定可知，
    得在都市○○區○設道路者，不限於都市計畫之主管機關，
    辦理區段徵收之主管機關依區段徵收實施辦法第15條第1項
    規定，亦得在都市○○區○設道路。故被告所屬地政處因辦
    理區段徵收土地分配需要，將坐落第3種住宅區○○○○○
    段2-1地號土地，劃設為8公尺寬之增設巷道，依法並無不合
    。至於區段徵收實施辦法第15條第2項規定，增設或加寬之
    道路，主管機關應於抵價地分配結果公告確定後，依法辦理
    都市計畫細部計畫變更，其立法目的在於使都市○○○○○
    道路系統，因區段徵收增設或加寬道路而有所變化時，為使
    原都市計畫圖說與區段徵收後之現狀相符，故明定主管機關
    於區段徵收時增設或加寬之道路，應於抵價地分配結果公告
    確定後，依法辦理都市計畫細部計畫變更。又上開法令並未
    規定已經主管機關劃設之增設或加寬之道路，須俟辦理都市
    計畫細部計畫變更時，始得適用相關道路管制規定；且依都
    市計畫法第26條規定，擬定都市計畫之機關每3年內或5年內
    至少應通盤檢討1次，因此辦理區段徵收後，依法應辦理都
    市計畫細部計畫變更時，仍須配合都市計畫通盤檢討之時程
    ，故依區段徵收實施辦法第15條規定所劃設之增設道路於公
    告確定後，至辦理都市計畫細部計畫變更完成時，期間可能
    需時數年，若上開增設之道路，須至辦理都市計畫細部計畫
    變更完成時，始得依其用途予以管制，如因緊鄰增設道路之
    土地所有人在主管機關辦理都市計畫細部計畫變更前，搶建
    住宅或店舖，勢必無法達成前揭都市設計規範為符合大學城
    未來之發展特色，確保環境生態永續發展及提昇都市環境品
    質，以創造和諧雋永之都市空間之目的。是藍田東段2-1地
    號土地，既已經被告所屬地政處劃設為增設巷道，並經該處
    於92年5月23日以高市地政四字第092008429號公告確定在案
    ，該道路即有高雄市楠梓區（國立高雄大學鄰近地區）都市
    設計規範之適用。原告主張其於96年10月25日提出藍田東段
    3地號店舖住宅新建工程之都市設計審議申請在先，被告於9
    6年10月27日始公告藍田東段2-1地號土地變更為增設之計畫
    道路在後，故其建築基地應適用申請時之法令規定，不適用
    高雄市楠梓區（國立高雄大學鄰近地區）都市設計規範第4
    點第1款道路兩側基地退縮建築距離4公尺之規定云云，尚非
    可採。
(四)至於原告主張被告所屬都市發展局於96年10月23日核發之藍
    田東段2-1地號之土地使用分區證明書，載明該土地使用分
    區為第3種住宅區○○○道路用地，且93年3日1日公布實施
    之高雄市楠梓區（國立高雄大學鄰近地區）都市設計規範，
    其附圖一帶狀式開放空間配置圖，亦未標示上開土地為增設
    巷道，可見上開土地為原有既成巷道，而非增設道路，不適
    用高雄市楠梓區（國立高雄大學鄰近地區）都市設計規範第
    4點第1款道路兩側基地退縮建築距離4公尺之規定云云。然
    按上開土地使用分區證明書說明一記載：「本證明書係依據
    地政處提供地籍圖磁性檔建置土地資料庫核發，如為用作實
    施之依據應依現地指示建築線或依都市計畫樁由地政單位實
    地鑑界為準。」由上開說明可知，建築基地是否鄰接道路，
    得否指定建築線，應以現地為準，土地使用分區證明書僅供
    參考，否則依上開土地使用分區證明書所載，藍田東段2-1
    地號土地為第3種住宅區○○○道路用地，被告亦無法依原
    告之申請在該土地兩側指定建築線。故依上開土地使用分區
    證明書所載藍田東段2-1地號為第3種住宅區，並不能證明該
    地即為既成巷道，而非增設巷道。又高雄市楠梓區（國立高
    雄大學鄰近地區）都市設計規範，其附圖一帶狀式開放空間
    配置圖，雖未標示上開土地為增設巷道，惟是否為辦理區段
    徵收而增設之道路，應以主管機關公告為準，縱使上開都市
    設計規範尚未將主管機關公告增設之道路，納入其附圖，因
    該都市設計規範本文已將帶狀式開放空間之設計適用範圍，
    已予明定，即鄰後勁溪30米1-4道路側之建築基地退縮建築
    距離6公尺，商業區道路兩側基地退縮建築距離5公尺，其他
    範圍道路兩側基地退縮建築距離4公尺，故因區段徵收所增
    設之巷道，縱使上開都市設計規範尚未配合修改其附圖，仍
    應依該都市設計規範為管制，不受其附圖影響，且建築基地
    鄰接之道路究為既成道路或增設巷道，縱使無法由上開土地
    使用分區證明及都市設計規範附圖得知，仍可向主管地政或
    建築業務之機關查明，故已經公告增設之巷道，不因上開土
    地使用分區及都市設計規範附圖尚未配合變更，即謂該增設
    巷道尚不得依相關法令規定加以規範。是原告上開主張，亦
    不可採。
(五)綜上所述，上開藍田東段2-1地號之土地既已經主管機關劃
    設為增設巷道，並公告確定在案，即應依高雄市楠梓區（國
    立高雄大學鄰近地區）都市設計規範等相關規定，予以管制
    ，原告所提藍田東段3地號店舖住宅新建工程之都市設計審
    議申請案，其建築基地既面臨上開增設之8公尺道路，即應
    依上開都市設計規範第4點規定辦理，然因原告未依上開規
    定退縮建築距離4公尺，被告否准其申請，並無違法，訴願
    決定予以維持，核無不合。原告訴請撤銷，及請求被告應作
    成准予核發原告在藍田東段3地號建築店鋪住宅新建工程之
    建造執照處分，為無理由，應予駁回。又本件事證已明，兩
    造其餘攻擊防禦方法，核與判決結果無何影響，爰不再逐一
    論述；另原告聲請勘查現場，核無必要，附此敘明。
五、據上論結，本件原告之訴為無理由，依行政訴訟法第98條第
    1項前段，判決如主文。
中    華    民    國    98    年     6    月   24     日
              高雄高等行政法院第三庭
                          審判長法官  邱  政  強
                                法官  詹  日  賢
                                法官  李  協  明
以上正本係照原本作成。
如不服本判決，應於判決送達後20日內向本院提出上訴書狀，其
未表明上訴理由者，應於提起上訴後20日內向本院提出上訴理由
書（須按對造人數附繕本）；如於本判決宣示或公告後送達前提
起上訴者，應於判決送達後20日內補提上訴理由書（須附繕本）
。未表明上訴理由者，逕以裁定駁回。
中    華    民    國    98    年     6    月   24     日
                              書記官  周  良  駿


司法院資訊處製作；財團法人民間司法改革基金會備份。
